臺灣臺北地方法院民事判決　　　　　　　93年度訴字第1588號
　　原　　　告　乙○○
　　訴訟代理人　楊進興律師
　　被　　　告　庚○○
　　　　　　　　己○○
　　　　　　　　丙○○
　　　　　　　　壬○○○
　　　　　　　　辛○○○
　　　　　　　　甲○○
　　　　　　　　丁○○
　　　　　　　　戊○○
　　共　　　同
　　訴訟代理人　邱六郎律師
　　複 代 理人　癸○○
上列當事人間請求回復原狀事件，本院於中華民國94年1 月4 日
言詞辯論終結，判決如下：
    主  文
被告庚○○、己○○、丙○○、壬○○○、辛○○○應各給付原
告新台幣壹拾柒萬伍仟元及自民國七十八年一月一日起至清償日
止，按年息百分之五計算之利息。
被告甲○○、丁○○、戊○○應連帶給付原告新台幣壹拾柒萬伍
仟元及自民國七十八年八月一日起至清償日止，按年息百分之五
計算之利息。
被告丙○○應給付原告新台幣壹拾萬元，及自民國九十三年四月
十三日起至清償日，按年息百分之五計算之利息。
原告其餘之訴駁回。
訴訟費用由被告庚○○、己○○、丙○○、壬○○○、辛○○○
負擔五分之二，被告甲○○、丁○○、戊○○連帶負擔五分之一
，餘由原告負擔。
本判決得假執行。但本判決第一、二項部分，被告如各以新台幣
壹拾柒萬伍仟元；本判決第三項部分，被告丙○○如以新台幣壹
拾萬元，為原告預供擔保，得免為假執行。
    事實及理由
甲、程序方面：
    按訴狀送達後，原告不得將原訴變更或追加他訴，但擴張或
    減縮應受判決事項之聲明者，不在此限，民事訴訟法第255
    條第1 項第3 款定有明文。經查，本件原告於民國94年1 月
    4 日將先位聲明第1 項及第2 項法定遲延利息起算日，由原
    先以起訴狀繕本送達被告翌日起算日，減縮從本院第一次開
    庭日即93年6 月29日起算法定遲延利息；另先、備位聲明第
    三項之利息起算日，由原先起訴時之80年9 月22日起算，減
    縮至起訴狀繕本送達翌日起計法定遲延利息，揆諸前開規定
    ，應予准許，合先敘明。
乙、實體方面：
一、原告起訴：
  (一)被告庚○○、己○○、丙○○、壬○○○、辛○○○五人與
    甲○○、丁○○、戊○○之被繼承人周萬吉（於89年7 月30
    日死亡）於77年6 月25日將其所有坐落台北市○○區○○段
    1 小段835-2 地號土地應有部分合計1 萬分之8748（下稱系
    爭土地）出賣予原告（當時土地係登記庚○○、己○○、丙○○、壬○○○、辛○○○、周萬吉之被繼承人周福水應有
    部分1 萬分之4374及庚○○應有部分1 萬分之4374，合計應
    有部分1 萬分之8748），總價金新台幣（下同）350 萬元。
    原告業已於77年間支付價款280 萬元。嗣因周福水死亡時其
    應有部分尚未辦理繼承登記，故先將庚○○應有部分1 萬分
    之4374依約辦理移轉登記予原告指定登記名義人即訴外人陳
    惠津。詎被告庚○○等人竟於89年10月將系爭土地另行出售
    予訴外人趙廣生，並於89年11月辦理移轉登記完畢。原告於
    89 年11 月間起訴請求被告應負給付不能之損害賠償責任，
    案經本院89年度重訴字第2311號、臺灣高等法院90年度重上
    字第396 號及最高法院92年度台上字第2548號裁判（下稱前
    案裁判）認定兩造就系爭土地應有部分1 萬分之4374，達成
    解除契約之合意。且依訴外人即仲介詹萬福於前案證詞，被
    告同意在解約時加倍返還原告所已付價金105 萬元（按總價
    金350 萬元原告已付價金280 萬元，土地已過戶一半部份為
    175 萬元，未過戶另一半之已付價金為105 萬元），故原告
    自得請求被告返還210 萬元（即被告庚○○、己○○、丙○○、壬○○○、辛○○○5 人每人各返還35萬元，又周萬吉
    之繼承人甲○○、丁○○、戊○○連帶返還35萬元）；又被
    告丙○○於77年6 月間邀被告甲○○、丁○○、戊○○之被
    繼承人周萬吉為連帶保證人，向原告借款20萬元，繼於77年
    10月再借款10萬元，再於80年9 月再借款10萬元，總計40萬
    元，爰一併請求返還前開借款，並先位請求：(1)被告庚○○
    、己○○、丙○○、壬○○○、辛○○○每人各應給付原告
    35萬元及自93年6 月29日起至清償日止按年息5%計算之利息
    。(2)被告甲○○、丁○○、戊○○應連帶給付原告35萬元及
    自93年6 月29日起至清償日止按年息5%計算之利息。(3)被告
    丙○○應給原告40萬元，及自民國93年4 月14日起至清償日
    止按年息5%計算之利息。其中20萬元，被告甲○○、丁○○
    、戊○○應與丙○○連帶清償責任並自93年4 月15日起至清
    償日止按年息5%計算之利息。(4)願供擔保，請准宣告假執行
    。
  (二)退步言之，倘鈞院認為雙方解除契約後，未對加倍返還210
    萬元部分達成合意，另爰依民法第259 條解約後回復原狀規
    定，請求被告返還於77年間受領系爭土地買賣價金105 萬元
    部分，並備位請求：(1)被告庚○○、己○○、丙○○、壬○○○、辛○○○每人各應給付原告175,OOO 元及自78年1 月
    1 日起至清償日止按年息5%計算之利息。(2)被告甲○○、丁○○、戊○○應連帶給付原告175,000 元及自78年1 月1 日
    起至清償日止按年息5%計算之利息。(3)被告丙○○應給原告
    40萬元，及自93年4 月14日起至清償日止按年息5%計算之利
    息。其中20萬元，被告甲○○、丁○○、戊○○應與丙○○
    連帶清償責任，並自93年4 月15日起至清償日止按年息5%計
    算之利息。(4)願供擔保，請准宣告假執行。
二、被告則以：兩造訂約後，原告於77年7 月20日將庚○○之土
    地應有部分登記予其指定名義人陳惠津，並於同年8 月15日
    將亡故周福水之土地應有部分辦理繼承登記於被告名下，但
    原告未依買賣契約第4 條約定再支付1 百萬元，故依同約第
    8 條約定，被告得解除契約，並沒收已支付價款，原告起訴
    請求為無理由。又據原告於前開案件審理時否認兩造合意解
    除契約，故被告行使契約第8 條解約權而消滅，亦無返還10
    5 萬元的問題。另被告丙○○分別於77年6 月及77年1O月間
    向原告借款20萬元及10萬元，業因超過15年時效而消滅；至
    於被告丙○○於80年9 月21日向原告借10萬元部分，則不爭
    執等語，資為抗辯。並聲明：(一)原告及假執行之聲請均駁回
    。(二)如受不利之判決，願供擔保請免為假執行。
三、原告以其於77年6 月25日以總價金350 萬元與被告庚○○、
    己○○、丙○○、壬○○○、辛○○○及被告甲○○、丁○○、戊○○之被繼承人周萬吉就系爭土地應有部分1 萬分之
    8746簽訂不動產買賣契約，並已交付價金280 萬元，被告將
    其中應有部分1 萬分之4374移轉登記予其指定登記名義人陳
    惠津，嗣被告庚○○、己○○、丙○○、壬○○○、辛○○○又就系爭土地應有部分1 萬分之3645於89年10月20日與訴
    外人趙廣生簽訂另一不動產買賣契約，總價金16,925,100元
    ，而周萬吉應有部分1 萬分之729 ，則被依土地法第34條之
    1 規定，將其應得價金3,385,020 元提存於法院，由其繼承
    人即被告甲○○、丁○○、戊○○領取。嗣原告因系爭土地
    買賣糾紛訴請被告損害賠償事件，歷經本院89年度重訴第23
    11號、臺灣高等法院90年度重上396 號及最高法院92年度台
    上字第2548號裁判原告敗訴確定；以及被告丙○○陸續於77
    年6 月23日、77年10月29日及80年9 月21日分別向原告借款
    20萬元、10萬元及10萬元，其中20萬元部分由已故之周萬吉
    擔任連帶保證人等情，被告對此並不爭執，並有兩造之不動
    產買賣契約書，被告庚○○、己○○、丙○○、壬○○○、
    辛○○○與趙廣生之不動產買賣契約書，被告甲○○、丁○○、戊○○等之
    、支票、借據等文件為證（見本院卷第10頁至第27頁、第31
    頁至第66頁），堪信為真實。原告以合意解除土地買賣契約
    、民法第259 條回復原狀及消費借貸等法律關係請求被告分
    別給付如先、備位聲明；被告則分別以前開情詞置辯。是本
    件兩造爭點厥為：(一)原告與被告間之不動產買賣契約解除方
    式及被告應返還價金數額？(二)被告丙○○向原告借貸之三筆
    借款中，其中二筆借款是否已罹於時效而消滅？茲分述如下
    ：
(一)、經查，證人詹萬福於前案一審證稱：伊是仲介，土地是周家
    的，伊原先不知兩造間有買賣契約關係，只知道乙○○關於
    系爭土地應有部分不到一坪，庚○○他們要與建設公司訂立
    買賣契約，乙○○將權狀交給我，希望能整合周家土地，因
    為乙○○怕庚○○他們不賣，所以當庚○○要與建設公司簽
    契約，乙○○就要拿出權狀來。伊後來才知道乙○○與庚○○等人有買賣契約，而且有衝突，但伊曾表明若有衝突就沒
    有辦法整合，建設公司就不願買，所以乙○○才把權狀交給
    伊等語（見前案1 審卷第65頁、第66頁），其於前案二審時
    證稱：因力麒建設公司已買下系爭835 地號土地，希望能再
    買下週邊之畸零地835 之2 、857 之1 ，但是力麒公司與地
    主不熟，伊女婿趙廣生認識地主之一乙○○，就由趙廣生委
    由乙○○去整合。後來因力麒公司希望整批訂約，所以一部
    分在原告之訴訟代理人處締約，另一部分在伊那裡訂約。被
    告庚○○等共有人由乙○○處知悉在伊住處簽約，就到伊住
    處要求簽約，但乙○○希望庚○○等人簽約後，才要把系爭
    土地權狀交出來，因為乙○○怕如先交出權狀，庚○○等人
    會不願意簽約，所以簽約後第二天，伊把庚○○等人與建商
    簽的契約書交給乙○○看，乙○○才把權狀交給伊，並交代
    伊要把它整個登記好等語（見前案2 審卷第74頁至78頁）。
    另證人趙廣生於前案二審中亦證稱：力麒公司的陳總委託伊
    去購買系爭835 之2 地號土地，因為公司已經在前面買了一
    大塊土地，後來簽約的事，都是由我岳父詹萬福處理，但是
    以伊的名義購買，力麒公司的陳總說這些土地要一起購買，
    少一個他都不要等語（見前案2 審卷第76頁至第77頁）。另
    參酌被告庚○○、己○○、丙○○、壬○○○、辛○○○與
    趙廣生簽訂之不動產買賣契約書第1 條第2 項載明：「本契
    約簽立時，乙方（即被告庚○○、己○○、丙○○、壬○○○、辛○○○）係為本標的之部分共有人，乙方持分比例為
    1 萬分之3645，與他共有人陳惠津持分合計為1 萬分之7997
    ，已達應有部分合計逾3 分之2 ，依土地法第34條之1第1項
    規定，同意將本標的全部售予甲方」等語，此有該不動產買
    賣契約書在卷可稽（見本院卷第23頁），足見原告事前已同
    意，先由被告庚○○、己○○、丙○○、壬○○○、辛○○○於89年10月20日就系爭土地應有部分1 萬分之3645與訴外
    人趙廣生簽訂不動產買賣契約，再於翌日閱覽該不動產買賣
    契約後，即配合將系爭土地應有部分1 萬分之4374移轉於其
    指定名義人陳惠津名下之所有權狀交付詹萬福辦理，使趙廣
    生得以依土地法第34條之1 第1 項之規定強制買受被告甲○○、丁○○、戊○○之被繼承人周萬吉在內之其他共有人之
    應有部分，可見兩造於被告與趙廣生簽約同時業已合意解除
    尚未履行之不動產買賣契約，堪予認定。
(二)、又按確定判決之既判力，固以訴訟標的經表現於主文判斷事
    項為限，判決理由並無既判力，但法院於判決理由中，就訴
    訟標的以外，當事人主張之重要爭點，本於當事人辯論之結
    果已為判斷時，對此重要爭點所為之判斷，除有顯然違背法
    令，或當事人已提出新訴訟資料，足以推翻原判斷之情形外
    ，應解為在同一當事人就該已經法院判斷之重要爭點，不得
    作相反之主張或判斷，始符民事訴訟上誠信原則（最高法院
    92年度台上字第315 號判決意旨參照）。經查，本件不動產
    買賣契約是否合意解除，業經臺灣高等法院90年度重上字第
    396 號案件審理，並經兩造就此爭點為辯論，經法院判斷業
    已合意解除等情，本院自應受前案訴訟爭點效判斷拘束，則
    被告抗辯並未雙方合意解除契約云云，非但與渠等在前案主
    張相左，且與前案判斷結果不同，自無可採之處。
(三)、次查，證人詹萬福雖於前案一、二審證陳：被告曾拿105 萬
    元的兩倍即210 萬元退還原告，但後來原告提出訴訟，被告
    覺得沒意思，就把210 萬元拿回去等語，惟原告於證人詹萬
    福證述之後，當庭陳稱：伊當初是為顧全大局，同意一起賣
    掉，所以才交出權狀，當初被告曾說要加倍給伊解約，但伊
    並未同意，伊根本不知道後來有105 萬元的事情等語（見前
    案1 審卷第66頁至第67頁），足見，被告雖曾提出以賸餘之
    10 5萬元加倍返還予原告作為解決問題之要約，但因遭原告
    拒絕而使前開要約失其拘束力，自應認兩造間就被告應支付
    21 0萬元予原告部分並未達成合致，則原告先位聲明主張以
    合意解約後請求被告支付此部分金額，自屬無據。
(四)、按契約解除時，當事人雙方回復原狀之義務，除法律另有規
    定或契約另有訂定外，受領之給付為金錢者，應附加自受領
    時起之利息償還之，民法第259 條第2 款定有明文。從而，
    被告既不爭執業已收受原告其中280 萬元土地價款一節（見
    本院第29頁，被告前案一審答辯狀），但被告只履行移轉登
    記其中一半土地（即被告庚○○部分），茲兩造合意解除另
    一半未履行土地部分（即登記在被告等人之被繼承人周福水
    部分），則被告自應返還此部分所受領之105 萬元（計算式
    ：280- (380 ÷2) =105）， 另觀諸兩造不動產買賣契約書
    付款方式約款，並對照原告於前案一審提出之系爭土地登記
    謄本所示，被告於77年7 月20日將土地登記予原告指定之陳
    惠津（見前案1 審卷第18頁），可見原告主張業於77年間支
    付280 萬元土地價款予被告等情，堪予採信。從而，原告爰
    依回復原狀法則請求被告庚○○、己○○、丙○○、壬○○○、辛○○○依比例各應給付175,000 元，另依民法第1153
    條第1 項規定請求周萬吉之繼承人即被告甲○○、丁○○、
    戊○○就175,000 元部分，負連帶責任，並均自78年1 月1
    日起加計法定遲延利息，為有理由，應予准許。
(五)、又按債權未定清償期者，債權人得隨時請求清償，為民法第
    315 條所明定，是此項請求權自債權成立時即可行使，依民
    法第128 條之規定，其消滅時效，應自債權成立時起算，最
    高法院28年上字第1760號著有判例可參。經查：
  (1)原告主張被告丙○○於77年10月29日向其借款10萬元，固提
    出其簽發之支票為憑，惟此筆借款並未約定清償期，則自該
    筆債權成立時即77年10月29日起算至原告起訴請求之日，已
    罹於15年請求權時效，被告為時效抗辯，尚屬可採，原告自
    不得再向被告丙○○請求。
  (2)原告另主張被告丙○○77年6 月23日邀被告周萬吉為連帶保
    證人向其借款20萬元部分，復有款項借用證及同額本票為證
    （見本院卷第65頁、第66頁），雖該紙款項借用證載明：「
    本款項係台北市○○段○ ○段835 之2 地號，庚○○、周福
    水名義之土地持分買賣預約金，該款俟該土地產權過戶登記
    完畢時從尾款內扣除之」等語，應係為被告丙○○及訴外人
    周萬吉與原告就借款返還請求權與買賣價金尾款給付請求權
    附有條件抵銷之合意，非兩造間就此筆借款清償期之約定，
    依民法第335 條第2 項自應認前開意思表示為無效。況，前
    開款項借用證亦載明另附商業本票為據，而該商業本票並未
    記載到期日，依據票據法第120 條第2 項規定，自應視為見
    票即付，原告主張雙方約定以系爭土地過戶登記完畢之日為
    清償期，故應自合意解除前開土地買賣契約後，方起算該筆
    借款之請求權時效，即屬無據。又此筆借款並未約定清償期
    ，則自該筆債權成立時即77年6月23 日起算至原告起訴請求
    之日，亦罹於15年請求權時效，被告丙○○、甲○○、丁○○、戊○○自得執時效抗辯，拒絕返還此筆款項。
  (3)至原告另提出被告丙○○對於80年9 月21日向其借款10萬元
    ，並提出被告丙○○親簽之借據為證，且被告丙○○對此既
    不爭執，視同自認（見本院卷第183 頁），則原告此部分請
    求，應予准許。
  (4)綜上，原告請求被告丙○○給付10萬元借款，為有理由，應
    予准許。至原告對被告丙○○及被告甲○○、丁○○、戊○○其餘借款之返還請求權，因已罹於時效而消滅，原告其餘
    借款返還請求即屬無據，應予駁回。
四、綜上所述，原告以解除契約之回復原狀之法律關係，請求被
    告各給付如主文第一、二項聲明所示金額暨自78年1 月1 日
    起算至清償日止之法定遲延利息；另以清償借款之法律關係
    請求被告丙○○給付如主文第三項所示之金額，並自起訴狀
    繕本送達翌日起（即93年4 月14日，見本院卷第73頁）至清
    償日止之法定遲延利息，為有理由。逾此部分請求，為無理
    由，應予駁回。
五、本件事證已臻明確，兩造其餘攻擊防禦方法，於本判決結果
    不生影響，爰不一一論述，併此敘明。
六、又本判決主文第一至三項所命被告給付原告之金額，未逾50
    萬元，依民事訴訟法第389 條第1 項第5 款規定，應依職權
    宣告假執行。被告陳明願供擔保聲請宣告免為假執行，核無
    不合，爰分別酌定相當之擔保金額，予以准許。至原告敗訴
    部分，假執行之聲請失其附麗，應予駁回。
七、訴訟費用負擔之依據：民事訴訟法第79條、第85條第2 項。
中　　華　　民　　國　　94　　年　　1 　　月　　18　　日
                        民事第一庭法官  傅中樂
以上正本係照原本作成。
如對本判決上訴，須於判決送達後20日內向本院提出上訴狀。
中　　華　　民　　國　　94　　年　　1 　　月　　18　　日
                                書記官  袁以明
